臺灣臺中地方法院刑事判決
110年度易字第2194號
公  訴  人  臺灣臺中地方檢察署檢察官
被      告  陳孟裕



上列被告因詐欺案件，經檢察官提起公訴（110年度偵字第28749
號），本院判決如下：
    主    文
陳孟裕幫助犯洗錢防制法第十四條第一項之一般洗錢罪，處有期
徒刑肆月，併科罰金新臺幣貳萬元，罰金如易服勞役，以新臺幣
壹仟元折算壹日。
    犯罪事實
一、陳孟裕可預見將金融帳戶資料提供予他人使用，可能遭用於詐
    欺取財等財產上犯罪，且取得他人金融帳戶資料之目的，在於
    收取贓物及掩飾正犯身分，以逃避檢警之查緝，所提供之金
    融帳戶可能成為幫助他人詐欺取財匯款及掩飾或隱匿實施詐
    欺犯罪所得財物之去向及所在之工具，進而對詐欺取財、洗
    錢正犯所實行之犯行施以一定助力，竟基於縱使發生該等結
    果，亦不違背其本意之幫助詐欺取財及幫助洗錢之犯意，於
    民國110年3月間之某日，在不詳地點，將其所有之臺灣新光
    商業銀行股份有限公司帳號0000000000000號帳戶（下稱新
    光銀行帳戶）之提款卡及密碼，提供予真實身分不詳之人使
    用。嗣該不詳之人取得陳孟裕上開新光銀行帳戶資料後，即
    與其同夥共同意圖為自己不法之所有，基於詐欺取財及洗錢
    之犯意聯絡，先透過Messenger通訊軟體，以暱稱「ShinHui 
    Li」與楊偉勛攀談，取得楊偉勛信任後，於110年3月30日下
    午1時21分許，佯以家人出車禍、住院為由，向楊偉勛借款
    ，致楊偉勛陷於錯誤，於110年3月31日晚間8時59分匯款新
    臺幣(下同)1萬8000元至陳孟裕上開新光銀行帳戶，同日旋
    遭提領一空，產生遮斷資金流動軌跡以逃避國家追訴、處罰
    之效果。嗣楊偉勛察覺有異，始報警查獲上情。
二、案經臺南市政府警察局白河分局報告臺灣臺中地方檢察署檢
    察官偵查起訴。
    理    由
一、證據能力部分：
  ㈠本院下述所引用被告陳孟裕（下稱被告）以外之人於審判外
    之陳述，檢察官、被告均表示同意有證據能力（見本院卷第
    46、81頁），本院審酌上開陳述作成之情況並無違法不當之
    情形或證明力明顯過低之瑕疵，爰依刑事訴訟法第159條之5
    第1項規定，認均得為證據。
  ㈡本院以下所引用非供述證據，並無證據證明有出於違法取得
    情形，復經本院依刑事訴訟法踐行調查程序，亦認均有證據
    能力。
二、認定犯罪事實所憑證據及理由：
　　訊據被告矢口否認有將新光銀行帳戶之提款卡、密碼提供予
    上開不詳之人使用，辯稱：新光銀行帳戶存摺、提款卡我平
    常都放在房間櫃子內，110年3月份我就發現我的提款卡不見
    了，但存摺還在，我發現不見有去做掛失；我不清楚詐騙集
    團的人如何拿到我的提款卡云云。經查：
　㈠被告確有自己名義申設上開新光銀行之帳戶，且被告所申設
    之新光銀行帳戶確遭不詳之人使用，作為收取詐騙被害人楊
    偉勛遭詐騙之款項乙節，業經證人即被害人楊偉勛於警詢、
    偵訊時指述其遭人詐騙匯款之經過甚為綦詳，並有手機畫面
    翻拍照片（偵卷第21頁）、Messenger對話紀錄及匯款紀錄
    截圖（偵卷第23頁）、內政部警政署反詐騙諮詢專線紀錄表
    、 新竹市警察局第二分局關東橋派出所受理詐騙帳戶通報
    警示簡便格式表、受理各類案件紀錄表、受(處)理案件證明
    單（偵卷第25至31頁）、帳戶個資檢視報表（偵卷第35頁）
    、臺灣新光商業銀行股份有限公司集中作業部110年7月23日
    新光銀集作字第1100102737號函檢附之客戶基本資料及交易
    明細（偵卷第37至41頁）、對話紀錄截圖（偵卷第59至158
    頁）、臺灣新光商業銀行股份有限公司集中作業部110年9月
    24日新光銀集作字第1100103733號函檢附之交易明細（偵卷
    第159至161頁）在卷可憑，被告所有之新光銀行帳戶確遭甲
    女使用作為收取詐騙被害人所得款項之工具，並藉此掩飾或
    隱匿實施詐欺犯罪所得財物之去向及所在，而產生遮斷資金
    流動軌跡以逃避國家追訴、處罰效果之事實，堪以認定。
　㈡被告雖以前揭情詞置辯，惟：
　1.被告於警詢時先供稱：我最後一次是110年3月份使用新光銀
    行帳戶，該帳戶的提款卡是於110年3月份遺失，我知道裡面
    沒有錢，就沒有補辦掛失，新光銀行帳戶提款卡上沒有我的
    密碼云云（偵卷第14至16頁）；復於偵訊時供稱：新光銀行
    帳戶存摺在我租屋處，提款卡我在今年3月有辦理遺失，我
    是8月1日去警察局才發現提款卡不見，因為3月份時我想去
    看帳戶裡有多少錢，所以3月份就辦理遺失，我沒有把密碼
    寫在提款卡上，不清楚提款卡在何處遺失，除了提款卡外沒
    有其他東西遺失云云（偵卷第56頁）；嗣於本院準備程序時
    供稱：新光銀行帳戶存摺、提款卡我平常都放在一起，放在
    房間櫃子內，110年3月份我就發現提款卡不見了，但存摺還
    在，我發現不見有去做掛失，110年6月17日發現帳戶有問題
    ，我就有打電話給銀行客服做詢問云云（本院卷第44至45頁
    ），並提出遠傳電信110年7月通話明細、新光銀行帳戶存摺
    原本（本院卷第49至53頁）為證明。然由上可知，被告對於
    何時發現新光銀行帳戶之提款卡遺失、發現提款卡遺失後有
    無辦理掛失等節，前後所為之供述不一，且被告供稱發現提
    款卡遺失時，並無其他物品、證件一併遺失，被告亦無將提
    款卡密碼寫在提款卡上，倘非被告有提供新光銀行帳戶資料
    並告以提款卡密碼，何以他人知悉密碼而得使用該提款卡提
    領被害人遭詐騙之款項；再者，倘如被告所述，其於110年3
    月有使用新光銀行帳戶，110年3月份發現提款卡不見有辦理
    掛失，何以詐騙集團尚能於110年3月31日使用新光銀行帳戶
    之提款卡，被告前揭所辯，顯與常情不符，難以採信。又被
    告上開所提出之新光銀行帳戶存摺影本為109年9月29日所補
    發，存摺內頁並無任何交易明細資料記載（本院卷第45、53
    頁），所提出之通話明細亦非110年3月份發現提款卡不見時
    所為之電話查詢，是被告前揭所提之通話明細及存摺均不足
    為對其有利之認定。
　2.經本院函詢新光銀行，被告所有之新光銀行帳戶於103年間
    開戶，開戶後該帳戶於103、104年間所使用之次數不到10次
    ，且餘額為0，直至110年3月11日，始有1筆款項存入，然翌
    日即全數領出，之後即為110年3月31日被害人遭詐騙所匯入
    之款項，而該帳戶有於109年9月29日臨櫃掛失並補發金融卡
    ，因帳戶內沒有錢，故於110年3月12日才補收金融卡掛失補
    發費用100元，有臺灣新光商業銀行股份有限公司集中作業
    部110年12月7日新光銀集作字第1100082016號函暨檢附之交
    易明細及申請掛失資料、新光銀行金融卡/外幣語音密碼啟
    用/解鎖申請單、新光銀行自動化服務使用/ 終止/ 事故申
    請書在卷可稽（本院卷第69至76頁），核與被告前揭警詢時
    所述最後一次是110年3月份使用新光銀行帳戶，且知悉帳戶
    內沒有錢等語相符，可見被告於110年3月份有使用新光銀行
    帳戶，且當時提款卡仍在。又被告已多年未曾使用新光銀行
    帳戶，卻於110年3月間使用新光銀行帳戶，並存入1筆款項
    ，旋即將款項全數領出，此舉亦與將金融帳戶提供詐騙集團
    成員使用前所為之帳戶測試情形雷同。
　3.是以，被告辯稱新光銀行帳戶之提款卡因遺失云云，顯不足
    採信。
　㈢按刑法上故意，分為直接故意（確定故意）與間接故意（不
    確定故意），行為人對於構成犯罪之事實，明知並有意使其
    發生者，為直接故意；行為人對於構成犯罪事實，預見其發
    生而其發生並不違背其本意者，為間接故意。又間接故意與
    有認識過失之區別，在於二者對構成犯罪事實，雖均預見其
    能發生，但前者對其發生並不違背其本意，後者則確信其不
    發生。且幫助犯之成立，以行為人主觀上認識被幫助者，正
    欲從事犯罪或係正在從事犯罪，且該犯罪有既遂可能，而其
    行為足以幫助他人實現構成要件者，即具有幫助故意，並不
    以行為人確知被幫助者係犯何罪名為必要。查申辦金融帳戶
    需填載申請人之姓名、年籍、地址等個人資料，且須提供身
    分證明文件以供查核，故金融帳戶資料可與持有人真實身分
    相聯結，而成為檢、警機關追查犯罪行為人之重要線索，詐
    欺成員為避免遭查緝，於下手實施詐騙前，自會先取得與自
    身無關聯且安全無虞、可正常存提款使用之金融帳戶以供被
    害人匯入款項及提領之用；而金融帳戶之提款卡一旦遺失或
    失竊時，金融機構均有提供即時掛失、止付等服務，以避免
    存款戶之款項被盜領或帳戶遭不法利用，準此，竊得或拾獲
    他人金融帳戶之人，因未經帳戶所有人同意使用該金融帳戶
    ，自無從知悉帳戶所有人將於何時辦理掛失止付甚或向警方
    報案，故詐欺成員唯恐其取得之金融帳戶隨時有被帳戶所有
    人掛失、止付而無法使用該金融帳戶，或無法順利提領匯入
    該金融帳戶內之贓款，自無可能貿然使用竊得或拾得之金融
    帳戶作為詐欺人頭帳戶；輔以現今社會上存有不少為貪圖小
    利而出售、出租自己帳戶供他人使用之人，則詐欺成員僅需
    支付少許對價或以信用貸款、應徵工作等將來利益為誘餌，
    即能取得可完全操控而毋庸擔心被人掛失之金融帳戶運用，
    殊無冒險使用他人遺失或遭竊之金融帳戶之必要。又在金融
    機構開設帳戶，請領存摺及金融卡，係針對個人身分之社會
    信用而予以資金流通，具有強烈之屬人性格，而金融帳戶作
    為個人理財工具，申請開設並無任何特殊之限制，一般民眾
    皆得以存入最低開戶金額之方式申請取得，且得在不同之金
    融機構申請數個存款帳戶使用，乃眾所週知之事實。苟見不
    詳人士向他人蒐集金融帳戶使用，甚至以他人提供金融帳戶
    ，作為給付報酬之條件利誘，自顯屬可疑，況近來不法集團
    使用他人帳戶作為指示被害人匯款工具之犯罪類型層出不窮
    ，並廣經媒體披載、反覆傳播，而諸如假勒贖電話、網路詐
    騙、電話詐騙等，多數均係利用他人帳戶，作為恐嚇取財或
    詐欺取財所得財物匯入、取款以逃避檢警查緝之用之犯罪工
    具，是依一般人通常之知識、智能及經驗，均可詳知向陌生
    人購買、承租或其他緣由、方法取得帳戶者，多係欲藉該帳
    戶取得不法犯罪所得，是避免本身金融帳戶被不法行為人利
    用為詐財之工具，此應係一般生活所易於體察之常識。查被
    告大學肄業，現擔任作業員（本院卷第84頁），為一智力成
    熟之成年人，顯然知悉上情。然被告卻提供新光銀行帳戶之
    提款卡予上開不詳之人，如該不詳之人與同夥之詐騙集團成
    員將之用於洗錢、詐欺取財犯罪，被告亦無法為任何防止之
    舉措，對此後果並非無法預見，被告對其個人帳戶被利用作
    為犯罪工具使用，雖非有意使其發生，然對此項結果之發生
    ，亦不違背其本意。又依卷內事證，雖無證據證明被告事前
    已知悉該不詳之人取得其新光銀行帳戶資料後，會以何方式
    遂行犯罪行為，惟被告既可預見新光銀行帳戶資料極可能供
    詐騙集團成員利用作為犯罪工具以獲取金錢流通之用，仍提
    供新光銀行帳戶之提款卡及密碼，則事後該不詳之人及其同
    夥果將新光銀行帳戶用以從事詐欺取財之財產犯罪行為，供
    作收取詐欺贓款，並以此方式以製造金流斷點，而隱匿、掩
    飾犯罪所得去向，顯亦不違反被告之本意，故被告當有幫助
    該不詳之人及其同夥利用新光銀行帳戶提款卡及密碼作為詐
    欺取財犯罪不法使用之幫助詐欺取財及幫助洗錢之不確定故
    意，堪以認定。
　㈣綜上所述，被告前揭否認犯罪所持之辯解要無可採。本案事
    證明確，被告有前揭幫助洗錢及幫助詐欺取財之犯行，均堪
    認定。　
三、論罪科刑：
  ㈠按刑法上之幫助犯，係對於犯罪與正犯有共同之認識，而以
    幫助之意思，對於正犯資以助力，而未參與實施犯罪之行為
    者而言（最高法院75年度台上字第1509號、88年度台上字第
    1270號判決意旨參照）。是以如未參與實施犯罪構成要件之
    行為，且係出於幫助之意思提供助力，即屬幫助犯，而非共
    同正犯。另按行為人提供金融帳戶提款卡及密碼予不認識之
    人，非屬洗錢防制法第2條所稱之洗錢行為，不成立同法第1
    4條第1項一般洗錢罪之正犯；如行為人主觀上認識該帳戶可
    能作為收受及提領特定犯罪所得使用，他人提領後即產生遮
    斷資金流動軌跡以逃避國家追訴、處罰之效果，仍基於幫助
    之犯意而提供，應論以幫助犯同法第14條第1項之一般洗錢
    罪（最高法院108年度台上大字第3101號刑事大法庭裁定參
    照）。被告所為，係提供其所申設之新光銀行帳戶提款卡及
    密碼予不詳之人做為詐欺及洗錢犯罪使用，並無其他證據證
    明被告有實際參與此部分詐欺取財及洗錢犯行，是被告所為
    ，應屬詐欺取財及洗錢構成要件以外之行為，在無證據證明
    被告係以正犯犯意參與犯罪之情形下，應認被告所為係幫助
    犯而非正犯。核被告所為，係犯刑法第30條第1項、同法第3
    39條第1項之幫助詐欺取財罪及刑法第30條第1項、洗錢防制
    法第14條第1項之幫助洗錢罪。 
  ㈡被告所犯幫助詐欺取財及幫助洗錢未遂犯行，係以一行為觸
    犯數罪名，為想像競合犯，應依刑法第55條規定，從一重之
    幫助洗錢未遂罪處斷。公訴意旨漏未論及刑法第30條第1項
    、洗錢防制法第14條第1 項之幫助洗錢罪，尚有未洽，惟因
    此部分與已起訴之幫助詐欺取財犯行為想像競合犯，具裁判
    上一罪關係，本院復已告知被告上揭罪名（本院卷第80頁）
    ，無礙於被告防禦權之行使，自得併予審理。
  ㈢被告幫助他人犯洗錢罪，為幫助犯，應依刑法第30條第2項之
    規定，按正犯之刑減輕之。　　
  ㈣按洗錢防制法第16條第2項規定：「犯前2條之罪，在偵查或
    審判中自白者，減輕其刑。」而被告就本案犯罪事實，於偵
    查及本院審理時均未曾坦承犯行，自不符合自白減輕其刑之
    規定，是就其所犯幫助洗錢未遂犯行，自無該條規定之適用
    。
  ㈤爰以行為人之責任為基礎，審酌現今詐騙集團猖狂，其等利
    用人頭帳戶作為取得詐欺他人所得贓款之工具，致警方追緝
    困難，除直接造成被害人金錢損失、破壞人與人之間之信賴
    外，更因此得以隱藏身分，使對方提領後產生遮斷金流以逃
    避國家追訴、處罰之效果，被告知悉上情，竟仍提供新光銀
    行帳戶提款卡及密碼予他人使用，其所為除破壞金融秩序，
    並幫助不詳之人及其同夥詐得被害人之款項，使被害人受有
    財產損害，且因資金流動軌跡遭遮斷而增加求償之困難，所
    為應予非難；兼衡被害人遭詐騙之金額，被告前無犯罪紀錄
    ，素行尚佳，犯罪後之態度，自述大學肄業之智識程度，現
    從事作業員，家庭經濟狀況普通（見本院卷第84頁）等一切
    情狀，量處如主文所示之刑，並就罰金刑部分，諭知如易服
    勞役之折算標準。
四、沒收：
  ㈠按供犯罪所用、犯罪預備之物或犯罪所生之物，屬於犯罪行
    為人者，得沒收之。但有特別規定者，依其規定。又犯罪所
    得，屬於犯罪行為人者，沒收之。刑法第38條第2項、第38
    條之1第1項分別定有明文。被告固將新光銀行帳戶之提款卡
    及密碼交付上開不詳之人供犯罪所用，惟本院審酌上開物品
    並未扣案，且該帳戶業經警方通報列為警示帳戶，對於本案
    遂行詐欺取財及洗錢之人而言，已失其匿名性，亦無從再供
    犯罪使用，且該提款卡實質上並無任何價值，亦非屬於違禁
    物或法定應義務沒收之物，爰不予宣告沒收或追徵。另因被
    告否認犯罪，依卷內現存資料，尚無證據證明被告因本案犯
    行實際上獲有不法利益，自不生犯罪所得應予諭知沒收之問
    題。
  ㈡按洗錢防制法第18條第1項前段規定，犯第14條之罪，其所移
    轉、變更、掩飾、隱匿、收受、取得、持有、使用之財物或
    財產上利益，沒收之。前揭洗錢防制法關聯客體之沒收，核
    其性質應屬刑法犯罪工具沒收之特別規定，惟上開條文雖採
    義務沒收主義，卻未特別規定「不問屬於犯罪行為人與否，
    沒收之」，此部分條文之解釋自應回歸適用原則性之規範，
    即參諸刑法第38條第2項前段，以屬於犯人行為人所有者為
    限，始應予沒收。經查，前揭被害人匯入被告新光銀行帳戶
    之贓款，已由該不詳之人及其同夥提領完畢，此有上開金融
    帳戶交易明細表在卷可參，且依卷內事證，尚無證據可資證
    明被告對該等詐得之贓款擁有所有權或事實上處分權限，自
    無從依洗錢防制法第18條第1項之規定宣告沒收。
據上論斷，應依刑事訴訟法第299條第1項前段，洗錢防制法第14
條第1項，刑法第11條前段、第30條第1項前段、第2項、第339條
第1項、第55條前段、第42條第3項前段，刑法施行法第1條之1第
1項，判決如主文。
本案經檢察官陳建文提起公訴，檢察官黃元亨到庭執行職務。
中　　華　　民　　國　　111 　年　　1 　　月　　6 　　日
            刑事第八庭    審判長法  官  高思大
                                法  官  江文玉
                                法  官  王靖茹
以上正本證明與原本無異。
如不服本判決應於收受判決後20日內向本院提出上訴書狀，並應
敘述具體理由；其未敘述上訴理由者，應於上訴期間屆滿後20日
內向本院補提理由書（均須按他造當事人之人數附繕本）「切勿
逕送上級法院」。
告訴人或被害人如不服判決，應備理由具狀向檢察官請求上訴，
上訴期間之計算，以檢察官收受判決正本之日起算。
                                書記官  廖于萱
中　　華　　民　　國　　111 　年　　1 　　月　　6 　　日
附錄論罪科刑法條：
洗錢防制法第14條第1項
有第二條各款所列洗錢行為者，處7年以下有期徒刑，併科新臺
幣5百萬元以下罰金。
中華民國刑法第339條第1項
意圖為自己或第三人不法之所有，以詐術使人將本人或第三人之
物交付者，處5年以下有期徒刑、拘役或科或併科50萬元以下罰
金。